臺灣高等法院臺南分院刑事裁定
聲　請　人
即　被　告　甲○○
　　　　　　　　　　（
上列被告因九十三年度上訴字第一○一八號殺人案件，聲請准許
通信，本院裁定如下：
    主  文
聲請駁回。
    理  由
一、本件被告甲○○因殺人未遂案件，前經本院認為有刑事訴訟
    法第101條第1項第1款、第3款之情形，而有羈押之必要，執
    行羈押。
二、聲請意旨略以：
  (一)聲請人於民國（下同）94年3月28日起即被台南看守所禁止
    寄信給朋友，其理由係以法務部規定「羈押法第38條準用監
    獄行刑法第62條之規定，寄信對象僅限於親屬、家屬，而不
    及於朋友」。
  (二)然羈押法第38條「準用」之前提係在「於羈押性質不相牴觸
    者」之情況下，才得以準用。若其他法律有性質相同者，自
    應優先適用（例如刑訴法第34、105條）。此即法律適用與
    準用之分別，最高法院92年度台上字第4777號刑事判決要旨
    亦敘明「羈押法38條準用之規定，既有特別規定，自應優先
    適用」，先予敘明。
  (三)次按刑事訴訟法第105條第二項明定「被告得與外人通信」
    ，僅於但書內准許押所得「檢閱」之，並未准許押所侵犯專
    屬於法院所有之「禁止」及「指揮」看守所之權限（刑訴法
    第105條第三項、第四項）。亦即看守所除非有刑訴法第105
    條第3項但書之「急迫」情形，得先為必要之處分，並無任
    何理由或權限「禁止」羈押被告寄信給朋友（朋友包含在刑
    訴法第105條第二項之「外人」範疇內）。且押所此項必要
    處分之權限，僅限於已發生之個案，而非可及於未發生之通
    案，且仍應即時陳報法院核准（核准與備查不同）。
  (四)若羈押被告發信之對象，僅止於台南看守所錯引之法務部函
    釋，準用監獄行刑法第62條之規定親屬及家屬。試問：羈押
    被告可否寄信給辯護人？若可以，是否表示辯護人之性質屬
    於親屬或家屬？若性質不屬於親屬或家屬，為何可以不受監
    獄行刑法第62條限制？究其准寄辯護人之原因乃係因為刑訴
    法第34條之規定。則同為刑訴法之規定，為何第34條應適用
    而第105條第二項不適用？反去準用監獄行刑法第62條呢？
  (五)甚且，監獄行刑法第62條根本不在羈押法第38條準用之列，
    因為「性質相牴觸」。羈押被告之性質，係無罪推定，顯非
    有罪確定之受刑人。故根本上就無準用之餘地。台南看守所
    明知法務部之函釋有誤（因之前均可寄信予朋友），卻仍強
    行禁止實已侵犯法院之專屬權及羈押被告「正當防禦」之權
    利（刑訴法第105條第4項但書）。舉重以明輕依行刑累進處
    遇條例第55條之規定「第三級以上之受刑人.... 得准其與
    非親屬發受書信」、保安處分執行法第22條「應許受處分人
    與其親友接見」、第25條「發受書信應加檢查」（並未制不
    准寄給朋友，解釋上應以22條為準）。而無罪推定之被告，
    其寄信對象既規定為「外人」，自應解釋為包括朋友在內，
    此亦為刑訴法第105條立法理由之原意（被告係未決之囚人
    ，其寄信似應准其自由）。
  (六)綜上所述，聲請人依法提出聲請，請求鈞院依法裁定准予聲
    請人寄信給朋友，以維憲法保障自由通信之權利及刑事訴訟
    法與外人通信之權利等語。
三、按被告經法官訊問後，認為犯罪嫌疑重大，而有左列情形之
    一，非予羈押，顯難進行追訴、審判或執行者，得羈押之︰
    (1)逃亡或有事實足認為有逃亡之虞者。(2)有事實足認為有湮
    滅、偽造、變造證據或勾串共犯或證人之虞者。(3)所犯為死
    刑、無期徒刑或最輕本刑為五年以上有期徒刑之罪者。刑事
    訴訟法第一百零一條第一項定有明文。又刑事訴訟法第105
    條規定，管束羈押之被告，應以維持羈押之目的及押所之秩
    序所必要者為限。被告得自備飲食及日用必需物品，並與外
    人接見、通信、受授書籍及其他物件。但押所得監視或檢閱
    之。法院認被告為前項之接見、通信及受授物件有足致其脫
    逃或湮滅、偽造、變造證據或勾串共犯或證人之虞者，得依
    檢察官之聲請或依職權命禁止或扣押之。但檢察官或押所遇
    有急迫情形時，得先為必要之處分，並應即時陳報法院核准
    。依前項所為之禁止或扣押，其對象、範圍及期間等，偵查
    中由檢察官；審判中由審判長或受命法官指定並指揮看守所
    為之。但不得限制被告正當防禦之權利。被告非有事實足認
    為有暴行或逃亡、自殺之虞者，不得束縛其身體。束縛身體
    之處分，以有急迫情形者為限，由押所長官行之，並應即時
    陳報法院核准。
四、經查：
  (一)本件聲請人即被告甲○○前經本院認有刑事訴訟法第101條
    第1項第1款、第3款之情形，而有羈押之必要，執行羈押在
    案，業如前述，惟並無同法條第1項第2款所規定之情形，是
    以本院亦未依上開同法第105條所規定裁定被告「禁止通信
    或接見」，業經本院調閱本院93年度上訴字第1018號被告涉
    嫌殺人未遂等案件查明無訛。足見本院就羈押被告甲○○並
    無「禁止通信或接見」之諭知至明。
  (二)其次，監所對在所（監）人犯所為之禁制處分，一般可分為
    基於獄政管理而依羈押法或監獄行刑法之規定所為者，及基
    於刑事證據保全之考量由法院或檢察官依刑事訴訟法之規定
    所為者。前開刑事訴訟法第105條之規定即係後者。本件被
    告發受書信對象被限制，依臺灣臺南看守所之函示，係依法
    務部94年3月1日法矯字第0940900604號函說明第2條第1項規
    定「各看守所對於羈押被告書信之發受次數，不加以限制。
    發受書信對象以最近親屬及家屬為限」。自該函發佈後，各
    看守所即遵照該函規定，對在押被告發受書信之對象，限制
    以最近親屬及家屬為限，本所為法務部所屬機關，自無例外
    。有關被告甲○○通信之對象，本所亦比照其他被告之處遇
    ，以最近親屬及家屬為限，並非針對蕭員個案所為之特別限
    制等語，有該所94年5月4日南所文戒字第0940002258號函一
    份在卷可參（附於被告本案卷即93年度上訴字第1018號卷第
    163頁至第166頁），準此，監所對所有在所人犯所為發受書
    信對象之限制，係依據主管機關（法務部）基於獄政管理而
    依羈押法或監獄行刑法之規定所發佈之函示，顯與上開刑事
    訴訟法第105條之規定無關，亦與刑事證據保全無涉。且非
    法院或檢察官所為，自難據此而聲請法院解除通信對象限制
    至明。又其既係監所主管機關法務部所為之處分，自應循行
    政程序相關規定尋求救濟管道，併此敘明。
  (三)綜上所述，被告依上開刑事訴訟法規定聲請准許寄信云云，
    顯有誤會，其在監所發受書信之對象受限，既非法院基於刑
    事證據保全而依刑事訴訟法之規定所為裁定，所請解除通信
    對象限制，即屬無據，自難准許，應予駁回。
中　　華　　民　　國　　94　　年　　7 　　月　　22　　日
                  刑事第五庭    審判長法　官　楊明章
                                      法　官　顏基典
                                      法　官　沈揚仁
以上正本證明與原本無異。
如不服本裁定，應於收受本裁定後五日內向本院提出抗告狀。
　　　　　　　　　　　　　　　　　　　書記官　李梅菊
中　　華　　民　　國　　94　　年　　7 　　月　　22　　日
